臺灣高等法院民事判決
109年度上易字第1496號
上  訴  人  陳健良  
訴訟代理人  張培源律師
被  上訴人  孫碧雲  
上列當事人間土地所有權移轉登記等事件，上訴人對於中華民國
109年9月29日臺灣臺北地方法院108年度訴字第2792號第一審判
決提起上訴，本院於110年8月17日言詞辯論終結，判決如下：
    主  文
一、上訴駁回。
二、第二審訴訟費用由上訴人負擔。
    事實及理由
壹、程序方面：
一、按不變更訴訟標的，而補充或更正事實上或法律上之陳述者
    ，非為訴之變更或追加，此為民事訴訟法第256條所明定，
    且依同法第463條規定，於第二審程序亦有適用。查本件上
    訴人於原審起訴主張：被上訴人所有之新北市○○區○○段000
    地號土地所有權應有部分1/5（下稱系爭土地），係被上訴
    人前所有之同段232地號土地應有部分1/5（下稱系爭232土
    地）及同段000建號建物全部（下稱系爭房屋，與系爭232土
    地合稱為系爭不動產）之從物，而被上訴人之系爭不動產前
    於民國76年間遭法院拍賣，由訴外人呂學垣買受取得，惟系
    爭土地未一併辦理所有權移轉登記，嗣系爭不動產經呂學垣
    出售予訴外人呂春鳳，呂春鳳又出售予訴外人賴盈伶，賴盈
    伶又出售予訴外人藍少林，藍少林再出售予上訴人，歷次買
    賣及所有權移轉，依民法第68條第2項規定，其效力應均及
    於系爭土地，故上訴人應為系爭土地之所有權人等情（見原
    審卷第301至312頁、本院卷一第333至348頁、卷二第50至51
    頁），而依民法第242條之規定及買賣關係、民法第767條第
    1項前段及中段等規定，請求判命：被上訴人應將系爭土地
    移轉登記予呂學垣，呂學垣移轉登記予呂春鳳，呂春鳳移轉
    登記予賴盈伶，賴盈伶移轉登記予藍少林，藍少林移轉登記
    予上訴人，並由上訴人代位受領。經原審判決駁回上訴人之
    訴，上訴人不服，提起上訴，於本院表明：伊為系爭土地之
    所有權人，而被上訴人仍為登記名義人，妨害伊之所有權，
    依民法第767條第1項中段規定，請求除去之，其餘請求權基
    礎不再主張，併將其聲明更正為：被上訴人應將系爭土地移
    轉登記予上訴人（見本院卷一第205至206頁、卷二第49至50
    頁）。可見，上訴人係不變更其訴訟標的及原因事實，而補
    充及更正其法律上之陳述，非為訴之變更，合先敘明。
二、被上訴人經本院合法通知，未於言詞辯論期日到場，核無民
    事訴訟法第386條所列各款情形，爰依上訴人之聲請，由其
    一造辯論而為判決。
貳、實體方面：
一、上訴人起訴主張：
    系爭土地及系爭不動產原均為被上訴人所有，因被上訴人未
    清償銀行抵押貸款，系爭不動產於76年間經法院拍賣，由呂
    學垣拍定取得而登記為所有權人，嗣系爭不動產輾轉經呂學
    垣出售予呂春鳳、呂春鳳又出售予賴盈伶、賴盈伶又出售予
    藍少林、藍少林再出售予上訴人，惟系爭土地均不在上開歷
    次移轉登記之列。惟系爭土地位在系爭不動產之前，系爭不
    動產須通過系爭土地出入，則系爭土地應為系爭不動產之從
    物，故依民法第68條第2項之規定，呂學垣、呂春鳳、賴盈
    伶及藍少林歷次買受取得、出售及移轉系爭不動產之所有權
    時，其效力均應及於系爭土地，最終由上訴人取得系爭土地
    之所有權，惟被上訴人仍為系爭土地之登記名義人，顯妨害
    上訴人之所有權，而應予除去。爰依民法第242條之規定及
    買賣關係、民法第767條第1項前段及中段之規定，提起本件
    訴訟，並於原審聲明：被上訴人應將系爭土地移轉登記予呂
    學垣，呂學垣移轉登記予呂春鳳，呂春鳳移轉登記予賴盈伶
    ，賴盈伶移轉登記予藍少林，藍少林再移轉登記予上訴人，
    並由上訴人代位受領。【原審判決上訴人敗訴，上訴人依其
    原審主張之訴訟標的即民法第767條第1項中段規定，提起上
    訴，並補充及更正其法律上之陳述，如前所述。】並於本院
    上訴聲明：㈠原判決廢棄。㈡被上訴人應將系爭土地移轉登記
    予上訴人。
二、被上訴人未於原審及本院言詞辯論期日到場，亦未提出書狀
    為任何聲明或陳述。
三、法院之判斷：　　
    按非主物之成分，常助主物之效用，而同屬於一人者，為從
    物。但交易上有特別習慣者，依其習慣。主物之處分，及於
    從物。固為民法第68條所明定。然所謂常助主物之效用，係
    指該物就一般交易觀念言之，在客觀上具有繼續性的輔助主
    物之經濟效用，而與之相依為用，即客觀上具恆久之功能性
    關聯，而居於從屬關係，其本身捨輔助主物之外，不具獨立
    使用之經濟效用者而言。苟僅所有人在主觀上將某物作為他
    物之輔助使用，或僅作暫時性之輔助使用者，或縱與他物分
    離，亦不致喪失他物之利用價值或減損其經濟效用者，則非
    屬從物。又主物從物關係，於主物與從權利之關係，亦可適
    用（最高法院81年度台上字第1370號、81年度台上字第72號
    、92年度台上字第2775號裁判要旨參照）。經查：
　㈠系爭不動產及系爭土地（系爭232土地及系爭土地於89年10月
    重測前之土地標示，分別為○○段○○○小段10-000、10-000地
    號）原均為被上訴人所有，而系爭不動產前經臺灣臺北地方
    法院強制執行拍賣結果，於76年11月11日由呂學垣因拍定取
    得而登記為所有權人，嗣均因買賣關係，呂學垣於77年6月2
    日將系爭不動產所有權移轉登記予呂春鳳；呂春鳳於78年8
    月5日將系爭不動產所有權移轉登記予賴盈伶；賴盈伶於81
    年3月26日將系爭不動產所有權移轉登記予藍少林；藍少林
    則於81年10月3日將系爭不動產所有權移轉登記予上訴人迄
    今；至系爭土地則始終為被上訴人等情，有系爭不動產及系
    爭土地之登記第一類謄本及異動索引、新北市新店地政事務
    所108年9月10日新北店地籍字第1085363978號函及所附系爭
    不動產歷次異動記錄等可稽（見原審簡字卷第133至170頁、
    原審卷第125至167頁），堪認屬實。
　㈡上訴人主張系爭不動產之出入樓梯係設置在系爭土地上，故
    系爭土地應為系爭不動產之從物一節，固據其提出地籍圖及
    系爭房屋所屬建案之前臺北縣70店使字第3243號使用執照之
    竣工平面圖供參（見本院卷一第115、181頁）。經本院現場
    勘驗並囑託測量結果，系爭房屋所屬5層樓公寓，其2至5層
    內部共用樓梯之對外出入大門所銜接通往道路之10階外部樓
    梯，係設在系爭土地及北側同段231地號土地上，有本院勘
    驗筆錄及現場拍攝照片暨新北市新店地政事務所110年3月31
    日新北店地測字第1106014836號函所附土地複丈成果圖可參
    （見本院卷一第163至167、197至199頁），而呈現與上開使
    用執照竣工平面圖大致相同之情況。是系爭房屋確係透過通
    行系爭土地及其上之外部樓梯而可達道路。然此僅係上訴人
    就系爭不動產對外通行之需求，與擁有系爭土地全部權能之
    所有權歸屬，尚屬有間，非可相提並論。
　㈢且參上開系爭土地登記謄本、本院勘驗筆錄及現場拍攝照片
    暨新北市新店地政事務所土地複丈成果圖，系爭土地面積為
    27.59平方公尺，系爭房屋所屬公寓前揭對外出入大門銜接
    之外部樓梯坐落系爭土地之面積僅2.75平方公尺，樓梯南側
    之系爭土地範圍則為系爭房屋所屬公寓1樓外推增建建物（
    外牆幾乎鄰接水溝邊緣）。而證人苗華敏（系爭不動產所屬
    新店區○○里前里長）於原審亦證述：（系爭建案）每棟前院
    之土地幾乎都是1樓在使用，當時有不成文約定由1樓住戶使
    用，5樓頂就由5樓的人使用，1樓及5樓住戶價錢比較高，所
    以他們可以使用1樓前面土地或頂樓，當時買的時候應該有
    包含1樓前面土地的使用，原先買的時候1樓前面的土地就被
    建商圍起來供1樓使用等語（見原審卷第277頁）。可見，系
    爭土地雖有少部分設置上述對外樓梯及路徑，然尚有其他用
    益方式，並非不具獨立使用之經濟效用。
　㈣上訴人雖又舉證人苗華敏於原審所證述：○○里單號1至13弄各
    房屋，每棟樓前院均有筆土地由各樓層住戶共有，住戶原本
    都是3張權狀，包含房屋1張、土地2張，但重測後，有些人
    的土地權狀只有1張，所以伊才拜託人打字，作成88年9月1
    日公告等語（見原審卷第276至277頁），及上開證人所稱之
    88年9月1日公告：「近據本里住戶反應，每棟樓層之1樓前
    院土地產權應係屬該棟5層樓住戶共有，建商未隨同房屋一
    併過戶，致在房屋辦理出售及貸款手續時，發生產權不清之
    困擾。本里為免住戶將來再發生類似情形，業經社區熱心人
    士奔走交涉後，建商願將土地無償過戶予社區住戶…。」之
    內容（見原審簡字卷第49頁）為其上開主張之論據。惟此僅
    係建商與系爭建案承購戶或嗣後取得之住戶於後續協調而成
    立之法律關係，既無從認定系爭土地係系爭不動產之從物，
    亦非足認係被上訴人遭拍賣及後續歷次移轉系爭不動產所有
    權過程中均併為買賣標的物之範圍。
　㈤況依前述新北市新店地政事務所函附之系爭不動產歷次異動
    記錄，及同事務所110年5月17日新北店地籍字第1106017079
    號函所附系爭土地及系爭232土地歷來登記資料（本院登記
    資料卷一第1頁、卷三第37至39、49至51、57至59頁），可
    知，被上訴人於76年間其系爭不動產經法院強制執行查封拍
    賣前，其亦僅以系爭不動產為臺灣土地銀行設定抵押權，即
    其當時設定抵押權之標的物即不包括當時亦為其所有之系爭
    土地（系爭232土地重測前為○○段○○○小段10-000地號，系爭
    土地重測前為同段同小段10-000地號）。且在不包括系爭土
    地之情況下，系爭不動產業經辦理歷次所有權移轉登記，亦
    如上開㈠所述。可見，於一般交易觀念，系爭不動產無論作
    為買賣、所有權移轉或其他法律行為之標的物，系爭土地非
    居於系爭不動產之從屬關係，亦非捨作為系爭不動產通行之
    用，即無獨立使用之經濟效用甚明，自與前述從物之性質有
    間。
　㈥矧前述坐落在系爭土地上之系爭房屋所屬公寓對外通行樓梯
    及路徑，目前呈現與上開使用執照竣工平面圖大致相同之情
    況，亦如前述，即屬正常通行之狀態。可知，上訴人所有系
    爭不動產之對外通行並無任何窒礙。系爭土地既有其他用益
    功能，僅少部分供設置外部樓梯及通行路徑，非不具獨立使
    用之經濟效用，且於一般交易觀念上，系爭土地對系爭不動
    產亦非居於從屬狀態。則上訴人不因未擁有系爭土地之所有
    權，其所有之系爭不動產即喪失利用價值或減損其供正常居
    住之經濟效用。從而，上訴人主張系爭土地係系爭不動產之
    從物，依民法第68條第2項規定，呂學垣、呂春鳳、賴盈伶
    及藍少林歷次買受取得、出售及移轉所有權時，其效力均應
    及於系爭土地，而由上訴人取得系爭土地之所有權云云，於
    法難認有據。乃上訴人依民法第767條第1項中段之規定，請
    求被上訴人將系爭土地移轉登記予上訴人，自無從准許。
四、綜上所述，上訴人依民法第767條第1項中段之規定，請求被
    上訴人將系爭土地移轉登記予上訴人，為無理由，不應准許
    。原審為上訴人敗訴之判決，並無不合。上訴論旨指摘原判
    決不當，求予廢棄改判，為無理由，應駁回其上訴。
五、本件事證已明，兩造其餘攻擊防禦方法及所舉證據，核與本
    件判決結果不生影響，爰不再逐一論列，併此敘明。
六、據上論結，本件上訴為無理由，依民事訴訟法第449條第1項
    、第78條、第463條、第385條第1項前段，判決如主文。
中　　華　　民　　國　　110 　年　　8 　　月　　31　　日
                    民事第六庭   
                        審判長法  官  陶亞琴
                              法  官  林翠華
                              法  官  陳賢德
正本係照原本作成。
不得上訴。
中　　華　　民　　國　　110 　年　　9 　　月　　1 　　日
　　　　　　　　　　　    　　書記官  張佳樺